臺灣高等法院民事判決　　　　　　　 　95年度重上字第470號
上　訴　人　甲○○
被　上訴人　丙○○
　　　　　　乙○○
上列當事人間塗銷所有權登記等事件，上訴人對於中華民國95年
4月28日臺灣士林地方法院93年度重訴字第132號第一審判決提起
上訴，本院於96年6月26日言詞辯論終結，判決如下：
    主      文
上訴駁回。
第二審訴訟費用由上訴人負擔。
    事實及理由
一、被上訴人乙○○經合法通知未於言詞辯論期日到場，核無民
    事訴訟法第386條各款情形，爰依上訴人聲請，由其一造辯
    論而為判決。
二、上訴人主張：坐落台北市○○區○○段2小段5地號（含合併
    之4-1、4-3、8-2）及8-4地號土地，重測前為同區○○○段
    嗄嘮別小段50地號（下稱系爭土地），原屬台灣省農會所有
    ，於民國35年間出租予北投鎮自力農場，42年間政府實施耕
    者有其田，系爭土地周圍原由自力農場承租之全部耕地實施
    農地放領，農舍亦同時辦理附帶放領予自力農場，乃先由時
    任農場總幹事之葉苕中以個人名義代表農場承領；至同年10
    月間，該農場決定撤銷停辦，乃將農場租用全部土地重新測
    量，由政府放領予實際耕作之人，故分別由葉苕中、張振胡
    、王公度、林問樵、徐思群、詹毓靈等6人分別承領，並訂
    立分拍字據，依信託關係以葉苕中名義代表全體承領，而坐
    落系爭土地上農場原有房屋設備，則由當初負責農場經營之
    趙志垚委託葉苕中管理，仍供前述6人繼續使用，葉苕中接
    管後，前述6人即互約各自承領及使用土地範圍，農場設備
    之使用範圍及公用設備及其範圍，並約定個人使用之房屋基
    地，按個人使用範圍分別承領，同樣依信託關係以葉苕中名
    義代表全體承領，登記為所有人。又前述6人除約定各承領
    人仍按原來之使用範圍，分別使用系爭土地外，任何人離開
    系爭土地時，願將承領地之所有權讓與留下繼續使用者（分
    拍字據第5條）；嗣除王公度以外之其餘5人，於50年間已先
    後遷離系爭土地，僅剩王公度繼續使用該地，依前述約定，
    系爭土地之所有權應歸王公度單獨取得，而王公度死亡後，
    由其妻薛全弟繼承繼續使用管理，後上訴人與薛全弟結婚，
    薛全弟死亡（82年間）後，即由上訴人繼承而繼續占有使用
    系爭土地。詎葉苕中於75年8月18日死亡，被上訴人乙○○
    因繼承而取得系爭土地之登記名義，企圖侵占系爭土地，而
    與被上訴人丙○○通謀為虛偽之意思表示，虛立買賣契約，
    並將系爭土地移轉登記為被上訴人丙○○名下，渠等間通謀
    虛偽之買賣意思表示無效，已經本院82年度上更(二)字第4號
    、最高法院83年度台上字第1187號判決予以確認。被上訴人
    間就系爭土地之買賣契約既屬無效，被上訴人乙○○即得本
    於民法第767條規定，請求被上訴人丙○○塗銷所有權登記
    ；又葉苕中與王公度等人間之土地登記信託關係，王公度得
    援引分拍字據第5條規定，單獨取得所有權，自可隨時終止
    信託關係，而王公度與葉苕中間之信託關係，嗣因繼承分別
    由上訴人及被上訴人乙○○各自繼受，上訴人特以本件起訴
    狀繕本之送達，為終止與被上訴人乙○○間之信託關係，信
    託關係終止後，依信託契約或民法第179條規定，被上訴人
    乙○○自應將系爭土地所有權移轉登記予上訴人，惟系爭土
    地仍登記為被上訴人丙○○名下，被上訴人乙○○怠於行使
    對於丙○○主張塗銷所有權登記之請求權，為保全債權，依
    民法第242條規定，上訴人自得代位被上訴人乙○○行使上
    開權利，爰依上開法律關係，提起先位之訴，並先位聲明：
    (一)被上訴人丙○○應將附表所示不動產之所有權登記予以塗
    銷。(二)被上訴人乙○○應將附表所示不動產之所有權移轉登
    記予上訴人。若上訴人先位之請求未經准許，則被上訴人丙
    ○○無法律上原因取得系爭土地之登記名義，被上訴人乙○
    ○則僅為系爭土地登記名義人，違背信託契約意旨，將系爭
    土地通謀出賣他人，致上訴人受有損失，上訴人自得本於不
    當得利之規定，提起備位之訴，請求被上訴人返還依系爭土
    地公告現值計算之利益，並備位聲明：被上訴人應給付上訴
    人新台幣（下同）3,768萬4,350元及自83年6月1日起至清償
    日止，按年息5%計算之利息。原審為上訴人敗訴之判決，上
    訴人不服提起上訴，於本院先位聲明：(一)原判決廢棄。(二)被
    上訴人丙○○應將附表所示不動產之所有權登記予以塗銷。
    (三)被上訴人乙○○應將附表所示不動產之所有權移轉登記予
    上訴人。備位聲明：被上訴人應給付上訴人3,768萬4,350元
    及自83年6月1日起至清償日止，按年息5%計算之利息。
三、被上訴人丙○○以：(一)42年間，擔任自力農場總幹事之葉苕
    中，以其個人名義承領之土地，應屬葉苕中、張振胡、王公
    度、林問樵、徐思群、詹毓靈等6人公同共有，無論為系爭
    土地或對該土地所得主張權利均應屬6人公同共有之權利，
    上訴人一人起訴，未經其他共有人之同意，應屬當事人不適
    格。(二)上訴人主張之分拍字據第5條，僅單純對過去之債務
    及已離場者之債務如何分擔之約定，不涉及耕地所有權由現
    耕者依比例承受之問題，且上訴人並未舉證王公度以外其餘
    5人確於50年間已先後遷離系爭土地，尤其徐思群、林問樵
    等人尚曾於74年、77年及85年間，對葉苕中、被上訴人丙○
    ○提起民、刑事訴訟，就系爭土地主張權利，可見上訴人主
    張系爭土地全部權利歸其1人之說法並非實在。(三)信託關係
    與自有財產關係不同，如受託人死亡，其繼承人不能承受受
    託人地位，故上訴人與被上訴人乙○○間無信託關係可言，
    亦無終止信託之問題，被上訴人乙○○因繼承而登記取得系
    爭土地之所有權，自有法律上之關係，無不當得利可言，上
    訴人主張依民法第242條規定之代位權訴請塗銷被上訴人丙
    ○○之所有權登記，於法不合。(四)被上訴人丙○○與乙○○
    之買賣契約並非通謀虛偽意思表示，被上訴人丙○○確曾給
    付乙○○多達1,636萬元之款項，若該買賣契約為虛偽不實
    ，則乙○○受領上開款項即無法律上理由，負有返還不當得
    利之債務，是如認被上訴人丙○○負有塗銷所有權登記之義
    務，被上訴人丙○○亦得主張同時履行抗辯，於乙○○未返
    還上開款項前，得拒絕塗銷登記。(五)又上訴人所主張信託關
    係之受託人葉苕中已於75年8月18日死亡，上訴人縱本於信
    託關係消滅有何權利可為主張，均已罹於15年之時效期間，
    被上訴人爰為時效消滅之抗辯。(六)關於上訴人備位聲明部分
    ，被上訴人丙○○已支付代價予乙○○，無不當得利可言，
    且上訴人亦未舉證證明被上訴人得利之金額，再者，縱有不
    當得利存在，主張之權利亦應屬前述6人公同共有，又上訴
    人之權利係繼承自薛全弟，薛全弟至遲於78年間被上訴人丙
    ○○訴請其拆屋還地時，已知悉被上訴人丙○○為土地所有
    權人，其請求權亦已逾15年時效期間等語，資為抗辯。於原
    審聲明：上訴人之訴駁回。於本院聲明：上訴駁回。
    被上訴人乙○○則未為任何聲明及陳述。
四、經查，(一)重測前台北市北投區○○○段嗄嘮別小段50地號，
    於72年重測後為同區○○段○○段5地號，77年因逕為分割增
    加5-1地號，94年3月同小段5地號、4-1、4-3、8-2、11-5、
    16-4等地號合併後為同小段5地號，面積690平方公尺。重測
    前台北市北投區○○○段嗄嘮別小段48地號，於72年重測則
    分割為同區○○段○○段3、4地號，於76年4月4日因分割增
    加4-1至4-3地號（同年6月同小段4、8、11、14、16-1地號
    合併成4地號，另4-1地號於77年逕為分割增加4-4地號，4-2
    地號於76年合併併入16地號）。另同區○○段○○段8-4地號
    土地係分割自同小段8地號土地，重測前為嗄嘮別段嗄嘮別
    小段48-5地號。而94年3月合併於秀山段2小段5地號之11-5
    、16-4地號，分別於92年間自同小段11-2、16-2地號分割編
    訂，11-2地號係源自同小段11地號，重測前為嗄嘮別段嗄嘮
    別小段26-18地號，16-2地號則係源自同小段16地號，重測
    前為嗄嘮別段嗄嘮別小段49地號。(二)重測前台北市北投區○
    ○○段嗄嘮別小段50地號土地，地目建，原為臺灣省農會所
    有，於42年6月1日因放領而登記為葉苕中所有。嗣葉苕中於
    75年8月18日死亡，該土地由被上訴人乙○○繼承而取得所
    有權。其後，再以78年6月14日買賣為原因，於同年6月22日
    移轉登記為被上訴人丙○○所有。(三)葉苕中原為北投鎮自力
    農場總幹事，42年間政府實施耕者有其田制度時，該農場原
    向台灣省農會承租之耕地，由葉苕中以個人名義代表自力農
    場承領，前述嗄嘮別段嗄嘮別小段50地號、地目建之土地，
    亦附帶放領登記如前項所述。(四)原同為自力農場成員，在農
    場承租土地從事耕作之葉苕中、張振胡、王公度、林問樵、
    徐思群、詹毓靈等人，於42年10月間，自力農場決定撤銷停
    辦，將農場原租用土地重新測量，由政府放領與耕作之人，
    分由前述6人分別承領，農場原有房舍設備，則由實際負責
    經營責任之第3人趙志垚委託葉苕中管理，仍供前述6人繼續
    使用，渠等並於42年10月22日訂立分拍字據，其中第7條第1
    至7款，約定房屋（含伙房、草房、豬欄等）由各人分用，
    第8款、第9款分別則約定灰寮眾用，中堂、道坦、廁所及房
    屋四週空地均公用（所在地位於前述嗄嘮別段嗄嘮別小段50
    地號及同地段48地號）等內容。而於辦理分別承領程序時，
    前述約定公用之嗄嘮別段嗄嘮別小段48地號部分，由葉苕中
    名義承領而登記為其所有，嗄嘮別段嗄嘮別小段50地號土地
    部分，因前於42年6月1日已附帶放領，由葉苕中代表承領，
    即依原有登記，未再辦理附帶放領。(五)王公度死亡後，由配
    偶薛全弟為繼承人，嗣薛全弟於56年6月6日與上訴人結婚，
    薛全弟已於82年9月26日死亡，上訴人為其繼承人等情，有
    上訴人提出之土地登記謄本、分拍字據影本、本院82年度上
    更(二)字第4號、最高法院83年度台上字第1187號民事判決影
    本、地籍圖謄本（見原審卷第13頁至33、67至83頁），被上
    訴人提出之原法院77年度訴字第1776號、85年度訴字第14
    15號、本院86年度重上字第401號等民事判決、74年度自字
    第39號刑事判決等影本、土地登記謄本（見原審卷第139至1
    61、215至220頁）、台北市士林地政事務所94年10月5日北
    市士地二字第09431534700號函暨土地登記第二類謄本等（
    見原審卷第113至127頁）附卷可稽，並經本院調閱原法院78
    年度訴字第1483號（含歷審）拆屋還地事件、原法院83年度
    重訴字第265號（含歷審）塗銷所有權登記等事件卷宗予以
    查明，且為兩造所不爭，堪信為真。
五、上訴人主張王公度與被上訴人乙○○之被繼承人葉苕中間，
    就系爭土地有信託關係存在，葉苕中死亡後由被上訴人乙○
    ○繼承，上訴人則輾轉繼承王公度之權利，而被上訴人間通
    謀虛偽為買賣之意思表示，將系爭土地移轉登記為被上訴人
    丙○○名義，已經最高法院83年度台上字第1187號判決認定
    屬實，其買賣及移轉登記依法無效，爰以本件起訴狀繕本終
    止與被上訴人乙○○間之信託關係，代位債務人即被上訴人
    乙○○行使對被上訴人丙○○之塗銷所有權登記請求權，而
    先位請求被上訴人丙○○應將附表所示不動產之所有權登記
    予以塗銷及被上訴人乙○○應將附表所示不動產之所有權移
    轉登記予上訴人。若先位請求未經准許，因被上訴人乙○○
    僅為系爭土地登記名義人，違背信託契約意旨，將系爭土地
    通謀出賣他人，致上訴人受有損失，依不當得利備位請求被
    上訴人應給付上訴人3,768萬4,350元及自83年6月1日起至清
    償日止，按年息5%計算之利息等語。被上訴人丙○○則以前
    詞置辯。則本件首應審究者厥為上訴人主張基於信託及不當
    得利法律關係請求被上訴人塗銷、移轉登記及給付不當得利
    是否罹於消滅時效？
  (一)按請求權，因15年間不行使而消滅。但法律所定期間較短者
    ，依其規定。又消滅時效，自請求權可行使時起算。民法第
    125條、第128條前段分別定有明文。次按85年1月26日信託
    法公布施行前所謂信託行為，乃指委託人授與受託人超過經
    濟目的之權利，而僅許可受託人於經濟目的範圍內行使權利
    之法律行為而言。信託關係係因委託人信賴受託人代其行使
    權利而成立，以當事人間之信任關係為基礎，其性質與委任
    關係類似，於信託法公布施行前所成立之信託關係，應可類
    推適用民法第550條規定，認信託關係因當事人一方死亡而
    消滅。亦即信託關係受託人之權利義務，專屬於其本身，故
    受託人任務因死亡而告終結。此時受託人之繼承人應保管信
    託財產，於委託人請求返還時，予以返還。參酌現行信託法
    第45條前段規定「受託人之任務，因受託人死亡、受破產或
    禁治產宣告而終了」之內容，亦同此法理。
  (二)本件上訴人雖主張其以本件起訴狀繕本為終止與被上訴人乙
    ○○間信託關係之意思表示云云。惟查：葉苕中於75年8月1
    8日即已死亡，參諸前揭說明，上訴人主張之信託關係即已
    消滅，被上訴人乙○○因繼承而取得系爭土地之所有權，同
    時則負有信託關係消滅後返還信託物之義務，毋論上訴人所
    主張基於信託關係終止後之信託物返還請求權或不當得利之
    請求權，於葉苕中死亡信託關係消滅時，即可得行使，其請
    求權之消滅時效於斯時即應起算。然而，上訴人遲至93年3
    月9日始提起本訴行使上開權利，顯已逾民法第125條所規定
    15年之時效期間，是以，被上訴人丙○○抗辯上訴人之請求
    權已罹於時效消滅乙節，自屬有據。
六、綜上所述，上訴人主張於信託關係終止後其請求權未罹於時
    效為不可採。被上訴人抗辯尚屬可信。從而，上訴人主張其
    已終止信託關係，依信託契約、不當得利及代位被上訴人乙
    ○○本於民法第767條規定等法律關係，先位聲明請求被上
    訴人丙○○應將附表所示不動產之所有權登記予以塗銷，及
    被上訴人乙○○應將附表所示不動產之所有權移轉登記予上
    訴人，為無理由；另上訴人本於不當得利之法律關係，備位
    聲明請求被上訴人應給付上訴人3,768萬4,350元及自83年6
    月1日起至清償日止，按年息5%計算之利息，亦無理由，均
    應予駁回。原審為上訴人敗訴之判決，並無不合。上訴意旨
    指摘原判決不當，求予廢棄改判，為無理由，應予駁回。
七、本件判決基礎已臻明確，兩造其餘攻擊防禦方法及訴訟資料
    ，經本院審酌後，核與判決不生影響，無一一論述之必要，
    併予敘明。
八、據上論結，本件上訴為無理由，依民事訴訟法第449條第1項
    、第463條、第385條第1項前段、第78條，判決如主文。
中    華    民    國     96     年    7    月   10    日
         　　　　　　民事第十一庭
                       　審判長法　官   蘇芹英
　　　　　　　　　　　         法　官   詹文馨
　　　　　　　　　　　         法　官   薛中興
正本係照原本作成。
如不服本判決，應於收受送達後20日內向本院提出上訴書狀，其
未表明上訴理由者，應於提出上訴後20日內向本院補提理由書狀
（均須按他造當事人之人數附繕本）上訴時應提出委任律師或具
有律師資格之人之委任狀；委任有律師資格者，另應附具律師資
格證書及釋明委任人與受任人有民事訴訟法第466條之1第1項但
書或第2項（詳附註）所定關係之釋明文書影本。
中　　華　　民　　國　　96　　年　　7 　　月　　10　　日
　　　　　　　　　　　　　　　 書記官   黃瑞芬
附註：
民事訴訟法第466條之1（第1項、第2項）：
對於第二審判決上訴，上訴人應委任律師為訴訟代理人。但上訴
人或其他法定代理人具有律師資格者，不在此限。
上訴人之配偶、三親等內之血親、二親等內之姻親，或上訴人為
法人、中央或地方機關時，其所屬專任人員具有律師資格並經法
院認為適當者，亦得為第三審訴訟代理人。
